臺灣高等法院刑事判決　　　　　　 99年度上更(一)字第252號
上　訴　人　臺灣板橋地方法院檢察署檢察官
上　訴　人
即　被　告　林定玉
選任辯護人　梁基暉　律師 
上列上訴人等因被告妨害性自主案件，不服臺灣板橋地方法院96
年度訴字第3681號，中華民國97年3月6日第一審判決（起訴案號
：臺灣板橋地方法院檢察署96年度偵字第15844 號），提起上訴
，判決後，經最高法院第一次發回更審，本院判決如下：
    主  文
原判決撤銷。
林定玉對於因教育關係受自己監督之人，利用權勢為性交，處有
期徒刑壹年拾月。
    事  實                                                                
一、林定玉原係任職私立佛光大學管理學系研究所所長，代號00
    000000號（民國72年生，真實姓名年籍資料詳卷，下稱Ａ女
    ）之成年女子為其研究所之指導學生，乃因教育關係而受林
    定玉監督之人。林定玉於民國96年7月6日上午，駕駛其所有
    車牌號碼2T-1869 號自用小客車，搭載Ａ女前往三軍總醫院
    進行論文研究內容之問卷調查。至中午用膳完畢，遂駕車搭
    載離去，林定玉在車上以心情不好為由，要求Ａ女陪同前往
    唱歌，Ａ女礙於情面不便拒絕，林定玉即載往臺北市火車站
    附近之好樂迪KTV（下稱KTV），於同日下午3 時10分許，進
    入KTV之2樓包廂唱歌。期間林定玉向櫃檯點用威士忌1 瓶，
    與Ａ女共飲約3分之2瓶，Ａ女不勝酒力因而嘔吐昏睡、不省
    人事，林定玉乃於傍晚6時4分許，駕車搭載Ａ女離開，將之
    載往位於新北市○○區○○路88號之「春之戀汽車旅館」（
    下稱汽車旅館），於同日晚間6時59分許，入住汽車旅館228
    號房，並將酒醉沉睡之Ａ女置於房內，自己外出用餐。林定
    玉於晚間8 時10分許返回，見Ａ女仍熟睡，又外出前往新北
    市新莊區約見客戶，於晚間9 時50分許再度返回。林定玉見
    Ａ女已然清醒，半躺在床，揣知Ａ女擔憂研究所能否如期畢
    業，且僅二人獨處，遂告稱其從以前就很喜歡Ａ女，並基於
    利用權勢為性交之犯意，上床鑽進棉被內要求與Ａ女同睡，
    繼而跨坐在Ａ女腰間，伸手解開Ａ女上衣第1 顆鈕釦，並自
    Ａ女上衣下緣伸進撫摸Ａ女胸部，將Ａ女上衣往上拉，並趁
    隙起身脫去身上衣物。Ａ女雖起身穿好上衣欲離去，惟林定
    玉再次拉Ａ女上床欲發生性交行為，Ａ女慮及自己研究所論
    文進度，能否畢業，繫於指導教授兼所長林定玉之決定，如
    拒絕其性交要求，恐無法如期畢業之心理，於林定玉以雙腿
    跨跪於Ａ女腰際，畏其權勢而屈就順從，林定玉遂迅速褪去
    Ａ女衣褲，撫摸及親吻Ａ女胸部，並拿取保險套穿戴，以手
    指及陰莖插入Ａ女之陰道內，對Ａ女性交得逞。於同日晚間
    10時19分許，林定玉駕車搭載Ａ女離去。惟Ａ女返家後，心
    有未甘，經友人鼓勵後報警處理，始悉上情
二、案經Ａ女訴由臺北縣政府警察局新莊分局報告臺灣板橋地方
    法院檢察署檢察官偵查起訴。
    理  由                                                                
壹、證據能力部分
一、被害人Ａ女於96年7月7日警詢時之陳述，無證據能力：
    按被告以外之人（包括證人、鑑定人、告訴人、被害人及共
    同被告等）於檢察事務官、司法警察官或司法警察調查中所
    為之陳述，與審判中不符時，其先前之陳述具有較可信之特
    別情況，且為證明犯罪事實存否所必要者，得為證據，刑事
    訴訟法第159條之2定有明文。經核證人即被害人Ａ女於警詢
    之供述，與審判中之證述尚屬相符（見96年度偵字第15844
    號卷第13至16頁），其警詢中所陳即難謂具有較可信之特別
    情形、且為證明犯罪事實存否所必要者，與上開規定不合，
    Ａ女於警詢之陳述即無證據能力。
二、被害人Ａ女、證人陳振悠、蔡桑荻、黃嘉榮於檢察官訊問時
    之證述，均有證據能力。
    按被告以外之人於偵查中向檢察官所為之陳述，除顯有不可
    信之情況者外，得為證據。刑事訴訟法第159條之1第2 項定
    有明文。偵查中對被告以外之人（包括證人、鑑定人、告訴
    人、被害人及共同被告等）所為之偵查筆錄，性質上屬傳聞
    證據。惟現階段刑事訴訟法規定檢察官代表國家偵查犯罪、
    實施公訴，必須對於被告之犯罪事實負舉證之責，依法其有
    訊問被告、證人及鑑定人之權，證人、鑑定人且須具結，而
    實務運作時，偵查中檢察官向被告以外之人所取得之陳述，
    原則上均能遵守法律規定，不致違法取供，其可信度極高。
    職是，被告以外之人於偵查中所為證言，依同法第258條之3
    規定，除有不得或不能令其具結情形外，必須已依法具結，
    前於檢察官偵查中已具結而為證述，除反對該項供述得具有
    證據能力之一方，已釋明「顯有不可信之情況」之理由外，
    不能遽指該陳述不具證據能力。經查，被害人Ａ女於96年7
    月20日及同年8月8日、證人黃嘉榮於96年7 月20日、證人陳
    振悠及蔡桑荻於96年8月2日檢察訊問時，均經具結後證述（
    見96年度偵字第15884號卷第63至66、149、150、70至71、
    121至126頁），復查無其他顯不可信之情形，揆諸上開說明
    ，本屬有證據能力之證據。又被害人Ａ女、陳振悠、蔡桑荻
    於偵查中證述時，上訴人即被告林定玉雖未在場，而無法於
    偵查程序中為詰問，但Ａ女、陳振悠、蔡桑荻於97年1月7日
    原審審理時均已到庭陳述，且由檢察官、被告及其辯護人進
    行交互詰問，以保障被告訟訴上之防禦權，而完足為合法調
    查之證據。被告及其辯護人僅泛謂上開證人於檢察官訊問時
    之陳述，沒有證據能力云云，但未釋明如何顯有不可信之情
    形，無可採憑。
三、證人黃嘉榮於96年7月8日警詢時之陳述及證人王郁菁於96年
    7 月10日警詢時之陳述，均無證據能力：
    按刑事訴訟法第159條第1項規定：被告以外之人於審判外之
    言詞或書面陳述，除法律有規定者外，不得作為證據。其立
    法本旨係以被告以外之人於審判外之言詞或書面陳述，因當
    事人無從直接對於原供述者為反對之詰問，以擔保其真實性
    ，法院亦無從直接接觸證人之人格，尋求證言之憑信性，違
    背直接審理之原則，故為求實體真實之發現並保障人權，除
    具有信用性之情況保障及必要性，仍許為證據，法律予以特
    別規定，例如同法第159條之1至第159條之5、第206 條、性
    侵害犯罪防治法第17條等規定者外，原則上不認其具有證據
    能力（最高法院96年度台上字第5029號判決意旨足參）。證
    人黃嘉榮於警詢所為供述，屬被告以外之人於審判外之言詞
    陳述，經被告及其選任辯護人爭執其證據能力（見本院卷第
    52頁）。而證人黃嘉榮已於檢察官訊問時為證述，已如前述
    ，其於警詢所為之供述，並無具有信用性之情況保障及必要
    性，亦即難認係證明犯罪事實存否所必要，依上開說明，自
    無證據能力。又證人王郁菁針對案發時Ａ女是否遭受性侵害
    乙節，於警詢時所述與原審所證述，並無齟齬之處（見原審
    卷第74至76頁），證人王郁菁於警詢中所述，既經被告及其
    辯護人於審判中為詰問，前後所述並無不同，其警詢中所述
    難謂具有較可信之特別情形、且為證明犯罪事實存否所必要
    者，從而，證人王郁菁於警詢之陳述，亦認無證據能力。
四、又測謊鑑定，因其結果未具有全然之準確性，固不得採為判
    決之唯一及絕對之依據，但該項鑑定係依一般人在說謊時，
    會產生遲緩、緊張、恐懼、不安等心理波動現象，乃以科學
    方法，由鑑定人利用測謊儀器，將受測者之上開情緒波動反
    應情形加以紀錄，用以判別受測者之供述是否真實，故法院
    或檢察官依刑事訴訟法第208條第1項規定，囑託相關機關為
    測謊鑑定，受囑託機關就鑑定之經過及結果，以該機關名義
    函覆原囑託之送鑑單位，該測謊檢查結果之書面報告，即係
    受囑託機關之鑑定報告，該機關之鑑定報告，若形式上符合
    測謊基本程式要件，包括(一)受測人經告知得拒絕受測而仍同
    意配合、(二)測謊人員經良好之專業訓練與相當之經驗、(三)測
    謊儀器品質良好且運作正常、(四)受測人身心及意識狀態正常
    、(五)測謊環境良好而無不當之外力干擾等，該測謊結果即有
    證據能力，被告經測謊如就否認犯罪有不實之情緒波動反應
    ，仍非不得供為有罪判決之佐證（最高法院94年度台上字第
    1753號、89年度台上字第2010號、88年度台上字第5038號、
    88年度台上字第2936號、87年度台上字第3928號、98年度台
    上字第932號判決要旨參照）。復按刑事訴訟法第206條第1
    項規定：「鑑定之經過及其結果，應命鑑定人以言詞或書面
    報告」，又法院或檢察官囑託相當之機關鑑定，準用第206
    條第1項之規定，同法第208條亦有明文。是鑑定報告書之內
    容應包括鑑定經過及其結果（最高法院97年度台上字第123
    號判決意旨參見）。本件卷附Ａ女之內政部警政署刑事警察
    局96年9月13日刑鑑字第0960141967 號鑑定書、被告之內政
    部警政署刑事警察局100年1月28日刑鑑字第1000014617號鑑
    定書，形式上均符合測謊基本程式要件，即經受測人即Ａ女
    、被告同意配合，並已告知得拒絕受測（即均簽有具結書）
    ，以減輕被害人、被告不必要之壓力；該局鑑識科測謊組測
    謊員亦經良好之專業訓練與相當之經驗；且測謊儀器（廠牌
    型號：Lafaye tte Lx-4000）品質良好，運作正常；被害人
    、被告2 人身心及意識狀態正常；測謊環境亦屬良好，無不
    當之外力干擾等要件；且觀其所附測謊鑑定說明書之內容記
    載事項，及參諸所附測謊圖譜分析量化表顯示，已載明鑑定
    經過及其結果，核與法定記載要件相符，所測試之問題及其
    方法又具專業可靠性，該測謊鑑定自有證據能力。
五、本判決所引用之卷內其他卷證資料（包含人證與文書證據、
    物證等），並無證據證明係公務員違背法定程序所取得，且
    檢察官、被告及其辯護人於本院準備程序及審判期日時均表
    示無意見而不予爭執（見本院卷第22頁背面、第48頁背面）
    ，且迄至言詞辯論終結前，亦未聲明異議。本院審酌相關證
    人之陳述及證據資料作成時之情況，核無違法取證或證明力
    明顯過低之瑕疵，認以之作為證據為適當，前述證人於審判
    外之陳述及相關證據資料，依刑事訴訟法第159條之5之規定
    ，均有證據能力。
貳、認定被告犯罪事實之證據及理由
一、訊據被告固坦承其於汽車旅館房間內，親吻Ａ女胸部，並以
    手指及陰莖插入Ａ女陰道之事實，惟辯稱：當天伊載Ａ女至
    三軍總醫院從事問卷調查，Ａ女在吃中飯時得知伊心情不佳
    ，提議要陪伊去唱歌，且在KTV內，Ａ女點1瓶威士忌酒，與
    伊一同飲用，Ａ女後來酒醉頭暈又嘔吐，說不敢回家，因此
    伊將Ａ女載往汽車旅館休息，期間伊二度出外用餐及會見客
    戶，近晚間10時伊回到汽車旅館，Ａ女已清醒，坐在床上，
    要走的時候，Ａ女伸手叫伊拉她一下，伊拉Ａ女時，Ａ女順
    勢靠到伊身上，變成伊抱著Ａ女，當時伊情不自禁親吻Ａ女
    嘴部，因Ａ女並未抗拒，伊即用手撫摸及親吻Ａ女胸部，並
    以手撫摸Ａ女下體，後來伊受不了誘惑脫掉她衣服、戴上保
    險套，就與Ａ女發生性關係，做完後並順手將保險套丟到馬
    桶沖走，之後駕車載Ａ女回家，並無利用權勢為性交之犯行
    云云。
二、經查：
（一）上開犯罪事實，業據證人Ａ女於檢察官訊問時證稱：我同
      意依被告邀約去KTV 前，有傳簡訊給同學陳振悠，他回傳
      叫我拒絕，我找不到理由拒絕，被告就開車戴我到KTV ，
      我們去KTV 唱完歌，後來我酒醉，醒來就在汽車旅館內，
      是汽車旅館員工叫醒我，問我是否要延長時間，我說不要
      ，我想要等被告回來，後來員工就離開，沒有趕我。我就
      用手機打電話給我弟弟，和他說我喝醉了，他叫我自己坐
      車回家，後來我又打電話給陳振悠，和他說我喝醉，他叫
      我要小心，之後汽車旅館人員打電話說有訪客，被告就進
      來，我就掛電話。被告就坐在床邊，說他去找客戶，後來
      突然跑進棉被內要和我一起睡，我就坐起來，被告從後面
      抱住我，先隔著衣服摸我胸部，並解開我上衣第1 顆鈕扣
      ，自我上衣下緣伸手撫摸我胸部，我推開他就趕快起來，
      把衣服扣子扣起來，要離開時，被告又將我拉往上床，坐
      在我腰上，開始脫我衣服，他力量太大，我推不開，他就
      脫掉我衣褲，開始撫摸我下體及胸部，先用手指插入我下
      體，並拿取保險套戴上，以其陰莖插入我下體，性交得逞
      。我當時四肢無力，我害怕我的安全，沒有向旅館員工求
      救，... 被告的老婆對我很照顧，我不能同意和被告發生
      性行為，他有用性器插入我下體，不是只有用手指，...
      案發後我將性侵過程打電話告訴陳振悠，他告訴我要冷靜
      。我也有告知同學蔡桑荻此事（見96偵15844 偵查卷一第
      63 至66頁）；於原審證稱：96年7月6 日中午我與被告吃
      完中飯，被告在車上說他心情不好，提議要去唱歌，我說
      不會唱歌，被告就叫我給他一個面子，我沒有正面拒絕，
      便由被告駕車載往KTV。在KTV內，被告點了一瓶威士忌酒
      ，我與被告共飲了3分之2瓶。後來我喝醉，好像有嘔吐，
      已沒有印象如何離開KTV ，只知道醒來時，我是在汽車旅
      館房間內，由兩名服務生叫我起來，服務生問我要不要加
      時，我說不要，我要等朋友來接，後來服務生就離開。因
      為房間沒有人，我就拿手機打給弟弟，告訴他我喝醉了，
      請我弟弟來接我，但他說他想睡，要我自己回家。之後我
      打電話給同學陳振悠陳述同樣的事情，陳振悠要我小心，
      後來被告返回，我趕緊掛斷手機。那時我頭很暈，覺得無
      力，未注意被告是否帶回任何東西，我半躺在床上，被告
      說房間很漂亮，並鑽到棉被內跟我一起睡，我有點嚇到，
      就坐起來。被告即從後方抱住我，起來坐在我腰上，用手
      解我襯衫的第一個扣子，我抓住衣領，被告即從衣服下緣
      伸手進來摸我胸部。後來被告摸摸後起身，往床的右邊拿
      東西，我坐到床的左邊開始扣扣子，再跑去門旁，但被告
      從後面抱住我拉到床上，那時我看到被告身上只剩下一件
      內衣。後來被告就脫我的衣服，因為我喝酒不舒服，有抓
      住衣領，但衣服還是被被告脫掉。之後被告兩隻腳用跪姿
      在我身上，並伸出右手拿保險套，在過程中，被告一直摸
      我的胸部和下體，他戴上保險套後，並用他的生殖器插入
      我生殖器，直到射精後才結束，被告也有用手指插入我生
      殖器。當時我覺得很誇張，想回家，且怕我向服務生求救
      或是跑走，被告會不讓我走，我的安全會受到威脅，因此
      我與被告一同離開。晚上回到家10點多，先打電話給陳振
      悠，我一直哭，陳振悠問被告對我作何事，伊說「所長上
      我」，陳振悠要伊冷靜和堅強，並叫我先去洗澡後再打電
      話給他。我掛完電話後，再打電話給蔡桑荻陳述相同之事
      情，蔡桑荻叫我去請媽媽陪同報警等情綦詳（見原審卷第
      62頁至第73頁）。而Ａ女於96年7月6日下午1 時44分許，
      曾傳送「所長說心情不好，要我陪他唱歌啦」之手機簡訊
      予陳振悠，而陳振悠則回覆「拒絕他，說你弟腸胃炎，要
      你回去代班照顧之類的。」之簡訊予Ａ女，亦經證人陳振
      悠於檢察官訊問時及原審當庭庭呈手機，經檢察官及原審
      勘驗上述2 則簡訊內容屬實，有勘驗筆錄在卷可憑（見同
      上偵查卷一第123 頁、原審卷第81頁），是Ａ女係被告邀
      約唱歌，未便拒絕一同前往乙節，當可採信。又Ａ女證述
      被告當日先帶往KTV 飲酒至醉，繼而帶往汽車旅館，迨汽
      車旅館員工喚醒未久，被告返回房間，即告稱喜歡Ａ女很
      久，旋與Ａ女為性交等節，亦大致相吻。
（二）又證人陳振悠於檢察官訊問時及原審審理中均證陳：96年
      7月6日下午1時許，A女有傳簡訊給伊，說被告約她去唱歌
      ，伊有回短訊給他，叫她以她弟弟有腸胃炎為藉口不要去
      ，之後沒有回傳。當天晚上9 點半至10點間，Ａ女打電話
      給伊，說她在KTV 喝得很醉，說她在旅館，但不知道是哪
      間。伊叫他趕快回家，並問她有無被侵害，她說被告沒有
      對她怎樣，後來還在說電話時，旅館的電話響了，但伊沒
      有掛電話，Ａ女接了旅館的電話，旅館的人說有訪客，Ａ
      女就說可能是老師回來了，伊沒有跟Ａ女講完，就被她掛
      電話，伊知道是被告回來了，所以她才掛電話，非常擔心
      ，之後不斷回撥電話給Ａ女，Ａ女都沒有接，伊有傳簡訊
      叫Ａ女接電話，但還是沒有回應。約在晚上10點半左右，
      伊接到Ａ女電話，她告訴伊她被老師上了，她非常難過，
      並一直哭，伊擔心她會自殺，不斷安慰她，叫她先去洗澡
      ，洗好澡再打給伊，過了不知多久，Ａ女說有告訴她媽媽
      ，打算要去報警等語。證人蔡桑荻於檢察官訊問時及原審
      均證述：96年7月6日晚上11時許，Ａ女有打電話給伊。Ａ
      女打來就尖叫，在哭，哭得很激動，滿絕望的感覺，伊沒
      有看過Ａ女這樣。伊問Ａ女發生何事，Ａ女說她被所長上
      了，伊問Ａ女3 次，Ａ女都說所長上我，伊要Ａ女說明事
      情經過，Ａ女邊哭邊和伊說，老師下午要她一起去唱歌，
      但她不願意，所長還是載她去，她有喝酒，醒來後就在床
      上，說是小姐叫她起來的，也有說她醒來後，有打電話給
      別人，我問她為何不跑，她說來不及了，因為所長已經回
      來了... 。她說所長回來後，突然抱住她，並說很喜歡她
      ，伊問Ａ女為何不推開所長，Ａ女說因為被告力氣很大，
      推不開，她只有說所長上她，... 等語，於原審除證述上
      情外，尚證稱：伊又打給Ａ女，Ａ女一直沒有接，接通後
      伊叫Ａ女去報警，一開始Ａ女很怕，說不敢，伊說如果不
      敢所長會有第二次、第三次，所以Ａ女才去報警等節（見
      同上偵查卷一第123 頁、原審卷第83頁）；亦核與Ａ女所
      證上情相吻，足堪採取。而Ａ女於96年7月6日晚間9 時44
      分至9 時47分許於汽車旅館房間內，曾先後以其行動電話
      0931******號與其弟所持0921******號行動電話及證人陳
      振悠之0952******號行動電話通聯；Ａ女於返家後，亦於
      當日晚間10時43分許至11時56分許，先後以其上開行動電
      話與陳振悠及蔡桑荻之0916******號行動電話通聯之事實
      ，有上開行動電話之雙向通聯紀錄一份附卷可參（見同上
      偵查卷一第92頁、第93頁），足見被害人Ａ女、證人陳振
      悠所證被告返回汽車旅館前曾有相互通話，及Ａ女、蔡桑
      荻所證於事發後Ａ女返家確曾通話等節，確屬實情。
（三）又Ａ女於KTV 飲酒至醉，並因酒醉跌倒，受有下巴右側皮
      下瘀血、頸肩部紅腫、右手手指頭皮下瘀血等傷害，並產
      生嘔吐、昏睡之情形，業經證人即KTV 之員工黃嘉榮於檢
      察官訊問時證述：96年7月6日有見到被告與一名女生一同
      來唱歌，有點酒。伊有進包廂3次，第1次和第2 次進去時
      ，有看見女生蹲坐在馬桶前，當時廁所沒有關，伊猜測女
      生可能是在吐。第3 次在他們買單前半個小時進去，女生
      已經躺在沙發上，完全沒有動，他們結帳離開時，那個女
      生幾乎連路都不能走，感覺很醉等語（見同上偵查卷一第
      70至71頁）；且依卷附KTV 監視器翻拍照片（見同上偵查
      卷一第24至26頁）觀之，Ａ女亦係在被告攙扶下走出包廂
      ，往KTV 之太平梯離開。則亞東紀念醫院受理疑似性侵害
      事件驗傷診斷書1 紙，固載明Ａ女身體有頭面部下巴（右
      側）皮下瘀血2.5×2.5、頸肩部右側紅腫、四肢部右第4
      根和第5 根手指頭皮下瘀血等節，Ａ女於原審已證稱上開
      傷勢應係因酒醉，在KTV 跌倒所造成，我知道我在旅館沒
      跌倒等語（見原審卷第72頁），即非被告與之性交時所造
      成，自堪採認。
（四）Ａ女於經被告載往汽車旅館後，被告多次進出旅館房間，
      當晚約9 時30分許，旅館員工並以電話二度催房，Ａ女因
      熟睡不醒，經汽車旅館員工進入房內始予喚醒，除有卷附
      汽車旅館監視器之翻拍照片可佐（見同上偵查卷第28頁至
      第31頁）外，並據證人即汽車旅館員工黃怡珍於檢察官訊
      問時及原審證述：96年7月6日被告載一名女生來住宿，後
      來伊有打電話催房，通知他們時間已到，伊打了約兩通，
      每通都響很久，但是都沒有人接，當時被告已經離開外出
      ，伊擔心那名女生出事，因此就找房務員劉佳貴一起去。
      伊敲門沒有反應，因房門未鎖，伊直接進去，進去時那名
      小姐在睡覺，伊叫了2、3次，把她叫醒，問她是否加時，
      她說會有朋友來載她。後來被告回來後，還是沒有退房，
      伊大約十幾分鐘後打電話去，由被告接聽，伊告知被告退
      房時間已到，被告說好，伊就掛電話，伊並未問被告是否
      加時，後來還是超時，有收取180 元之超時費（見同上偵
      查卷一第71頁、第72頁），亦與證人即汽車旅館另名員工
      劉佳貴於檢察官訊問時所證：因為櫃臺說時間到了，黃怡
      珍找伊一同進入228 號房間查看，伊等敲門時，房客沒有
      回應。進去後看見一名小姐躺在床上，就把她叫醒，她說
      會找朋友來。伊之後清理該房間時，公司提供之保險套並
      未使用等語相符（見同上偵查卷一第44頁、第45頁、第72
      頁）。足見Ａ女於KTV 飲酒後，確因酒醉而在汽車旅館房
      間沉睡數小時，後來是汽車旅館員工黃怡珍、劉佳貴進房
      喚醒，且與Ａ女有對話，Ａ女告知會有朋友來載她等語。
（五）Ａ女為被告之研究所指導學生，為如期於當年順利畢業，
      於96年7月6日上午係由被告載至三軍總醫院，從事論文研
      究之問卷調查事宜，惟被告於作完問卷並與Ａ女共進午餐
      後，竟邀約Ａ女前往KTV 唱歌飲酒，Ａ女酒醉，復將之載
      往汽車旅館，Ａ女沉睡數小時，經旅館員工喚醒，已告稱
      不要加時，會請朋友過來載離，其後確與其弟聯絡搭載，
      足見Ａ女酒醒後並無久留之打算，遑論事先計畫或自願與
      被告發生性行為。惟Ａ女於與陳振悠通話中知悉被告返回
      即掛斷通話，其顯然已清醒，縱係甫被喚醒較無氣力，然
      乍見被告回到汽車旅館房間竟上床鑽入棉被、脫其衣褲，
      已明確顯露被告將與之性交之意圖，如欲抗拒，大可向被
      告告稱甫與其弟及陳振悠聯絡過，以被告與Ａ女為師生關
      係，當可阻止被告為所欲為，Ａ女竟捨此不為？又Ａ女當
      日穿著衣物亦無遭拉扯損壞之跡證，其指稱遭被告跨坐腰
      際、壓制肩部而為強制性交云云，尚難僅憑Ａ女之單一指
      述即予採信。惟以Ａ女於事發後返家，立即撥打電話予證
      人陳振悠、蔡桑荻陳述事發經過，並不斷哭泣，及出現尖
      叫激動之情緒，嗣經證人蔡桑荻鼓勵，方請家人陪同前往
      報警。而Ａ女於案發時為24歲，就讀研究所二年級，未婚
      、社會歷練尚淺，要對研究所同學陳述己身遭研究所指導
      教授兼所長之被告性侵害，並非名譽之事，倘若Ａ女係有
      計謀而自願與被告發生性行為，以圖順利畢業，即無宣揚
      之必要，亦無設詞誣陷被告，反致與被告關係惡化，勢將
      無法如期畢業之窘境？Ａ女事發後焉能立即羅織犯情，向
      同儕指述被告劣行，且與證人陳振悠、蔡桑荻通聯時，Ａ
      女語氣伴隨尖叫、哭泣，流露悲傷、絕望、激動之情緒，
      自與甫受性侵者，常見之創傷後壓力徵候症狀相仿。且Ａ
      女於檢察官訊問時旋表明被告確有以手指及性器插入對之
      性交乙情，願接受測謊，經內政部警政署刑事警察局96年
      9月13日刑鑑字第0960141967 號鑑定書所示測謊鑑定結果
      ，Ａ女無不實反應；反觀被告於偵查中未配合到場測謊，
      且於本院送請測謊鑑定前，一再陳稱只有以手指插入Ａ女
      陰道，否認有以性器插入Ａ女陰道之事，迄內政部警政署
      刑事警察局100年1月28日刑鑑字第1000014617號鑑定書，
      就所詢(一)你有對Ａ女以性器插入下體嗎？「答：沒有」(二)
      你有在床上對她性交嗎？「答：沒有」等均呈情緒波動之
      反應，研判係說謊；被告始坦認其確有拿起保險套戴上，
      以性器插入Ａ女陰道與之發生性行為（見本院卷第72至75
      頁）。參酌Ａ女於原審證述：「發生性行為後，我沒有當
      場報警，是因為被告是我的研究所所長，我的論文能不能
      過，能不能畢業都要被告點頭。」等語（見原審卷第71頁
      至第72頁），併事發當天全部過程觀之，Ａ女於被告著手
      親吻或觸撫其胸部及下體時，應係因擔憂研究所論文部分
      進度落後，如拒絕被告性交之要求，將影嚮論文成績，無
      法如期在當年度畢業之心理，於確知被告利用權勢為性交
      之犯意，因而一時屈就順從，較符實情。被告雖辯稱其撫
      摸Ａ女胸部、下體時，Ａ女均未抗拒，Ａ女係主動投懷送
      抱，要求其用手指插入Ａ女下體，自願與之發生性交云云
      。然被告係Ａ女之師長，從未與Ａ女以男女朋友關係交往
      ，衡情Ａ女豈會對被告有如此不莊重舉動，並於事後告知
      他人，自陷於難堪處境。又被告倘非對Ａ女有利用權勢為
      性交之犯意，焉會將酒醉之Ａ女載往汽車旅館房間，於見
      Ａ女酒醒即對之上下其手，而不虞Ａ女反抗或拒絕。足見
      被告揣知Ａ女擔憂研究所論文進度已然落後，能否如期畢
      業繫於被告決定；且僅二人獨處，竟逾越與Ａ女間之師生
      分際，告稱其從以前就很喜歡Ａ女，又進而與Ａ女同床，
      繼而跨坐在Ａ女腰間，伸手脫去Ａ女衣物，在外觀上，縱
      係在平和狀況下發生性交行為，惟被告違背與Ａ女之信任
      關係，遂行其性侵害行為，Ａ女雖仍有一定程度之決定能
      力，但其主觀上因此認知而壓抑其性自主意志，顯係迫於
      被告權勢地位，而只能一時屈就順從，殆無可疑。被告所
      辯上情，反於事理，自非可取。
（六）此外，Ａ女之胸罩於案發後經採證，其右胸罩內側斑跡經
      DNA-STR 型別檢測結果為混合型，排除被害人型別之其餘
      外來型別與被告之型別相符，研判該外來型別來自被告之
      機率較隨機人之機率高，高約2.88×10倍，有內政部警政
      署刑事警察局96年7月26日刑醫字第0960104514 號鑑驗書
      附卷為據（見96年度偵字第15844 號偵查卷二第15頁），
      足見被告確有親吻Ａ女胸部而沾染及內衣。至Ａ女之內褲
      精子細胞層DNA經DNA-STR型別檢測結果，雖未檢出被告之
      型別，惟被告於本院供稱其以性器插入性交前，已戴上保
      險套（見本院卷第72頁、95頁），與Ａ女於檢察官訊問時
      即原審所證被告係於戴上保險套後，方用性器插入其陰道
      相符，則Ａ女之內褲並未採得被告型別之精子細胞，乃屬
      當然之事。
（七）又證人即亞東紀念醫院婦產科醫師王郁菁於檢察官訊問時
      及原審雖證述：96年7月7日凌晨2、3時許，伊有幫Ａ女作
      疑似性侵害的檢驗，發現Ａ女的處女膜有舊裂傷，有輕微
      紅腫，但這有可能是女性的外陰部發炎或者皮膚症狀。本
      件並沒有看到外陰部很嚴重的創傷，不像是被人強暴的傷
      痕。Ａ女接受檢驗時情緒很穩定，沒有哭，而且他當時和
      男友還嘻嘻哈哈的講電話，伊等Ａ女講完後才開始作檢查
      ，但亦稱其判斷女性是否受到強制的性侵害，與女生的陰
      道鬆緊及是否為處女有關，如果是新裂傷可以明顯判斷，
      但本件只能看外陰部是否有很嚴重的創傷，每件強制性交
      所造成之下體傷害並不相同等語（見96年度偵字第15844
      號偵查卷第153 頁、原審卷第74頁、第75頁）。Ａ女於案
      發時固查無處女膜之新裂傷，亦未因劇烈掙扎而有外陰部
      之嚴重創傷等足供判斷。惟Ａ女已陳明其至亞東醫院作性
      侵害檢驗時之情形，稱當時是警察及其父陪同去醫院作檢
      查，過程中Ａ女又與陳振悠通電話，認為自己跟陳振悠都
      是第一次發生這種事，陳振悠怕伊會自殺，故有安撫陳振
      悠情緒，所以講話的情緒比較輕鬆（見原審卷第70頁），
      參以Ａ女之前與陳振悠通話曾一直哭泣，陳振悠擔心Ａ女
      會自殺，故不斷安慰Ａ女，尚符情理。則Ａ女陳述其檢驗
      時，為讓陳振悠不致過於擔心，故以較為輕鬆之語氣與陳
      振悠講話，非無可能。又證人王郁菁僅大致聽聞Ａ女講電
      話時之語氣，並未能具體陳明Ａ女與陳振悠之對話內容，
      是難僅以證人王郁菁前開證詞，遽為有利於被告之認定。
（八）綜上所述，本件事證明確，被告犯行堪以認定，應予依法
      論罪科刑。
參、論罪科刑
一、按刑法第228條第1項之利用權勢性交罪，係因加害之行為人
    與被害人間具有親屬、監護、教養、教育、訓練、救濟、醫
    療、公務、業務或其他類似之關係，而利用此權勢或機會，
    進行性侵害。在外觀形式上，行為人與被害人係在平和之狀
    況下發生姦淫或猥褻行為，似與合意性交或猥褻相同；該罪
    之行為客體並不是其性自主能力遭到完全壓抑或是無性自主
    決定能力，而是該權勢、機會客觀存在，被害人主觀上因此
    認知而壓抑其性自主意志，但仍有一定程度之決定能力，僅
    迫於一方權勢地位而只能順從，或信賴對方而遭對方利用機
    會性交、猥褻；亦即被害人之意志並非完全受壓制，但就行
    為人違背此等信任關係所為之性侵害行為，為其可罰性之基
    礎，且因被害人所受性自主意志之壓抑及行為人所使用之和
    平手段，故其可罰性不若強制或乘機性侵害為重，此所以刑
    法第228條所由設。核被告所為，係犯刑法第228條第1 項之
    利用權勢性交罪。被告先行撫摸Ａ女胸部及下體，親吻Ａ女
    胸部，終至以手指及陰莖插入Ａ女之陰道內，對Ａ女性交得
    逞，其猥褻之階段行為自應為性交行為所吸收，不另論罪。
    檢察官起訴意旨雖認被告係趁Ａ女酒後無力反抗，並不顧Ａ
    女拒絕，以手指及性器插入Ａ女下體，對Ａ女強制性交得逞
    ，係犯刑法第221條第1項之強制性交罪嫌，惟查：Ａ女經汽
    車旅館員工喚醒，已與其弟聯絡搭載之事，且於與陳振悠通
    話中知悉被告返回即掛斷通話，顯然已清醒，縱係甫被喚醒
    較無氣力反抗，然見被告回到汽車旅館房間竟上床鑽入棉被
    、脫其衣褲並撫摸其胸部及下體，已明確顯露將與之性交之
    意圖，並非無可脫身，但因擔憂研究所論文部分進度落後，
    如拒絕被告性交之要求，將影嚮論文成績，無法如期在當年
    度畢業之心理，雖確知被告利用權勢為性交之犯意，仍一時
    屈就順從，顯見被告為前開性交犯行過程中，並未使用任何
    強制力或其他違反Ａ女意願之方法，且Ａ女亦無因酒醉無力
    反抗之情事，是此尚難認被告有前揭起訴意旨所指強制性交
    之行為，公訴人認被告所為係犯刑法第221條第1項之強制性
    交罪，尚有未洽，惟起訴事實既已就被告為Ａ女之研究所指
    導教授兼所長，藉搭載Ａ女進行論文研究之問卷調查，進而
    要求陪同至KTV 唱歌飲酒至醉，再載至汽車旅館為性交之部
    分事實為載明，因不礙於基本社會事實之同一性，其起訴法
    條應予變更（最高法院95年度台上字第4558號判決意旨參照
    ）。
二、原判決以被告之罪證明確，予以論罪科刑，固非無見，惟原
    判決未詳究被告為Ａ女研究所之指導教授兼所長，利用其權
    勢，對酒醉甫清醒仍躺在床上之Ａ女，告稱喜歡對方很久，
    復上床鑽入棉被要求同睡，繼而動手脫Ａ女衣褲、撫摸胸部
    下體並親吻之，復戴上保險套與之性交；而Ａ女囿其為指導
    教授兼所長身份及上開心理因素而一時屈就順從而性交等情
    ，未依法變更起訴法條為審理，遽認被告有起訴書所指之強
    制性交犯行，核有未當。被告上訴意旨否認犯行，指摘原判
    決不當，然本件事證明確，被告上訴仍執前詞，否認犯罪，
    固無足取；檢察官上訴意旨略以被告所為惡性重大，迄未與
    告訴人和解，量刑過輕等語，然本院量處罪名不同，即無量
    刑過輕可言，其上訴亦非有據。惟原判決既有上述可議之處
    ，自無可維持，應由本院將原判決撤銷改判。爰審酌被告並
    無前科，有卷附臺灣高等法院被告前案紀錄表1 件可參，然
    其身為人師，本應謹言慎行，術德雙修，以為學生表率，竟
    不知正己修業，以禮自持，反踰越師生分際，致倫教蕩然，
    侵害Ａ女身心非輕，且尚未與Ａ女達成和解賠償損害，及其
    犯罪之動機、目的、手段、犯罪後態度等一切情狀，量處如
    主文第二項所示之刑，以資懲儆。
據上論斷，應依刑事訴訟法第369條第1項前段、第364條、第299
條第1項前段、第300條、刑法第228條第1項，判決如主文。
本案經檢察官侯寬仁到庭執行職務。
中    華    民    國   100    年    3     月    23    日
                  刑事第二十四庭審判長法  官  李錦樑    
                                      法  官  陳恆寬
                                      法  官  張惠立
以上正本證明與原本無異。
如不服本判決，應於收受送達後十日內向本院提出上訴書狀，其
未敘述上訴之理由者並得於提起上訴後十日內向本院補提理由書
（均須按他造當事人之人數附繕本）。「切勿逕送上級法院」。
                                      書記官  陳珮茹
中    華    民    國   100    年    3     月    23    日 
附錄：本案論罪科刑法條全文
中華民國刑法第228條
（利用權勢性交或猥褻罪）
對於因親屬、監護、教養、教育、訓練、救濟、醫療、公務、業
務或其他相類關係受自己監督、扶助、照護之人，利用權勢或機
會為性交者，處六個月以上5年以下有期徒刑。
因前項情形而為猥褻之行為者，處 3 年以下有期徒刑。
第 1 項之未遂犯罰之。